【裁判字號】    98,消債更,31
【裁判日期】    980504
【裁判案由】    更生事件
【裁判全文】
臺灣臺南地方法院民事裁定            98年度消債更字第31號
聲  請  人
即債 務 人  甲○○
上列當事人因消費者債務清理事件聲請更生及保全處分，本院裁
定如下：
    主  文
更生及保全處分之聲請均駁回。
聲請費用由聲請人負擔。
    理  由
一、本件聲請意旨略以：聲請人在面對95年度銀行啟動協商機制
    之情況下，為爭取債務一致性解決暨分期零或低利率之清償
    機會，故接受協商條件，然協商時既未適度考量聲請人收入
    及基本生活費用維持情況，所為之協商金額過高，致聲請人
    事後無法繼續履約，迫於無奈97年3月毀諾。 聲請人每月實
    領薪資30,000元，扣除生活必要支出12,387元後，明顯無法
    支付協商金額。又聲請人97年3月薪資約35,241元， 扣除必
    要支出12,387元後，餘22,854元，但當月聲請人因機車壞掉
    ，需要花錢修理與負擔家庭部分修繕費用而致當月支出增高
    （機車修理費與房屋修繕費非每月必要支出，故無納入必要
    支出內），又雖二孩由配偶負擔扶養費用，但配偶無法負擔
    時，聲請人仍須盡義務幫忙負擔，聲請人因當月臨時支出增
    加後致當月無法依約履行償還債務，實非聲請人惡意不履行
    協商義務云云。
二、按債務人與金融機構協商成立者，不得聲請更生或清算，但
    因不可歸責於己之事由，致履行顯有重大困難者，不在此限
    ；本條例施行前，債務人依金融主管機關協調成立之中華民
    國銀行公會會員辦理消費金融案件無擔保債務協商機制與金
    融機構成立之協商，準用前項之規定，消費者債務清理條例
    第151 條第5項、第6項分別定有明文。又聲請更生或清算不
    合程式或不備其他要件者，法院應以裁定駁回之，但其情形
    可以補正者，法院應定期間先命補正，復為同條例第8 條所
    明定。衡諸債之關係，係以當事人間之信賴關係為基礎，為
    社會經濟組織之重要支柱，故當事人於以法律行為追求自己
    之利益之際，亦應顧及對方之利益，並考量債權債務在社會
    上之作用，本於誠實及信用之原則，行使債權及履行債務。
    是對於已陷入經濟上困境之消費者，若任其於惡性循環之債
    務窘境中生存，將衍生嚴重之社會問題，難以維持安定之社
    會經濟秩序，故為兼顧債權人、債務人雙方之利益，對陷於
    經濟上困境之消費者，乃允其於消費者債務清理條例施行後
    ，得選擇以重建型之更生程序或清算型之清算程序清理其債
    務，藉以妥適調整債務人與債權人及其他利害關係人間之權
    利義務關係，保障債權人獲得公平受償，並謀求消費者經濟
    生活之重建復甦機會。惟對於已與金融機構協商成立，或於
    本條例施行前，已依金融主管機關協調成立之中華民國銀行
    公會會員辦理消費金融案件無擔保債務協商機制與金融機構
    成立協商之債務人，若非因不可歸責於己之事由，致履行顯
    有重大困難，自有違債權契約為誠信契約之本旨，故依消費
    者債務清理條例第151 條第6項準用同條第5項前段之規定，
    不得聲請更生或清算，應駁回其更生之聲請，始能避免肇致
    道德危險。
三、經查，本件聲請人於聲請更生前，曾依金融主管機關協調成
    立之中華民國銀行公會會員辦理消費金融案件無擔保債務協
    商機制與台新銀行等金融機構成立協商，自95年5月份起，
    分120期，利率0%，每月19,033元分期償還等情，有台新國
    際商業銀行股份有限公司98年3月11日陳述意見狀所附之協
    議書及無擔保債務還款計畫書在卷可憑，堪信為真實。
四、聲請人雖主張：95年度面對銀行啟動協商機制之情況下，為
    爭取債務一致性解決暨分期零或低利率之清償機會，故接受
    協商條件，然協商時既未適度考量聲請人收入及基本生活費
    用維持情況，所為之協商金額又過高，致事後無法繼續履約
    ，迫於無奈97年3月毀諾， 實係客觀收入不足，致無法再依
    協議償還金額云云，惟查：
  (一)按債務人與金融機構之債權人成立協商後，即應本於債權契
    約，依誠實及信用之原則勉力履行之，是以，債務人在履行
    債務期間，須經歷經濟困苦之過程，其生活程度當然必須相
    當限制，除應積極開源努力勤奮工作以增加收入償還債務外
    ，尚須節流儉樸其生活需求而適當控制其生活費用支出，以
    達成勉力履行債務。而債務清償方案既係經當事人於消費者
    債務清理條例施行前行使選擇權所合意成立之債權契約，債
    務人自應受該成立之契約所拘束，如認該協商成立之清償方
    案其後有不適當履行之情形，仍應誠實面對債務，再循消費
    者債務清理條例所定之協商機制，誠意向債權人協商謀求更
    合理之清償方案，而非輕率毀諾，逕為聲請更生清理程序。
  (二)查聲請人係於95年間與全體無擔保債權銀行成立協商，還款
    條件為「自95年5月份起，分120期，利率0%，每月19,033元
    依各債權銀行債權金額比例清償各項債務，至全部清償為止
    」，此有協議書在卷可按，而衡諸協議書之內容，亦有聲請
    人之親筆簽名，表示聲請人同意協商之還款條件，而聲請人
    既同意協商還款內容，依前揭說明，聲請人自應受協議內容
    之拘束；況且，聲請人既有接受或拒絕該協商條件之權利，
    縱該協商方案係出於債權銀行片面所訂立，然該協商方案之
    利率已調降為0%利率，足徵債權銀行已做讓步與妥協，對於
    聲請人而言，並無顯失公平或限制聲請人權利之行使或加重
    聲請人責任之情事，聲請人更應儘力還款；而聲請人於協商
    時，勢必考量其收入及支出狀況始接受該協商條件，聲請人
    既接受該協商條件，享有較原本利率為低之利益，其於率然
    毀諾後，卻陳稱協商時未適度考量聲請人收入及基本生活費
    用維持情況，所為之協商金額又過高，致聲請人事後無法繼
    續履約云云，此舉已有違履行債務應具有之誠信原則。
五、聲請人又主張：聲請人為單純受領薪水之公司職員，每月實
    領薪資30,000元，扣除生活必要支出12,387元後，明顯無法
    支付上開協商金額。又聲請人97年3月薪資約35,241元，扣
    除如財產狀況說明書所列必要支出12,387元後，餘22,854元
    ，但當月聲請人因上班代步之機車壞掉，需花錢修理與負擔
    家庭部分修繕費用而致當月支出增高，又雖二子由配偶負擔
    扶養費用，但配偶無法負擔時，聲請人仍須盡義務幫忙，聲
    請人因當月臨時支出增加後，致當月無法依約履行償還債務
    ，實非惡意不履行協商之義務云云，惟查：
  (一)按消費者債務清理條例第151條第5、6項規定： 「債務人與
    金融機構協商成立者，不得聲請更生或清算。但因不可歸責
    於己之事由，致履行顯有重大困難者，不在此限。本條例施
    行前，債務人依金融主管機關協調成立之中華民國銀行公會
    會員，辦理消費金融案件無擔保債務協商機制與金融機構成
    立之協商，準用前項之規定」，所謂因不可歸責於己之事由
    ，致履行顯有重大困難之情形，應係指債務人與最大債權金
    融機構協商「成立後」，債務人之經濟狀況、生活等客觀事
    實有顯著變動者而言，亦即債務清償方案成立後，固由債務
    人按其條件履行，惟須於其後發生情事變更，在清償期間因
    不可歸責於己之事由，而有收入或收益不如預期或支出增加
    之情形，致該還款方案履行困難甚或履行不能，始能聲請更
    生或清算。此項規定旨在避免債務人任意毀棄已成立之協商
    ，濫用更生或清算之裁判上債務清理程序，況該債務清償方
    案係經當事人行使程序選擇權所為之債務清理契約，債務人
    自應受該還款協議所拘束。
  (二)聲請人主張：其任職於統一超商股份有限公司，每月實領薪
    資約30,000元一節，固據聲請人提出郵政存簿儲金簿為證。
    惟查：聲請人95年度全年收入總額548,227元 、96年度全年
    收入總額558,002元， 此有財政部臺灣省南區國稅局聲請人
    95、96年綜合所得稅各類所得資料清單在卷足考，堪認聲請
    人95年每月平均所得45,685元，96年每月平均所得46,500元
    。又本院依職權向統一超商股份有限公司調閱之聲請人自97
    年1月至同年11月所得薪資明細可知，聲請人97年1月薪資、
    獎金、津貼所得33,874元、目標達成獎金12,400元； 同年2
    月薪資、獎金、津貼所得38,507元、勞績獎金40,798元、2,
    720元；同年3月薪資、獎金、津貼所得32,572元； 同年4月
    薪資、獎金、津貼所得43,068元； 同年5月薪資、津貼所得
    36,310元；同年6月薪資、津貼所得33,359元；同年7月薪資
    、獎金、津貼33,829元；同年8月薪資、津貼32,799元； 同
    年9月薪資、津貼32,959元； 同年10月薪資、津貼33,199元
    ；同年11月薪資、津貼33,799元，是聲請人自97年1月至同
    年11月所得總額440,193元，平均每月所得40,017元【計算
    方式：440,19311＝40,017】，是聲請人主張其每月所得
    約30,000元，顯與事實不符，聲請人並未據實說明財產收入
    狀況。且聲請人97年度平均每月收入較之95、96年度之收入
    狀況，97年總體收入亦無大幅減少之情形。
  (三)至聲請人稱97年3月因當月代步之機車壞掉，又負擔家庭修
    繕費用及子女扶養費用，導致臨時支出增加而無法依約償還
    債務一節。經查，本院前以98年3月3日98年度消債更字第31
    號民事裁定通知債務人須釋明「97年3月後無法繼續還款『
    因不可歸責於聲請人之事由致履行顯有重大困難』之理由，
    並提出相關資料證明。」，聲請人雖具狀主張毀諾係因支出
    上開臨時性費用而導致收支不平衡，惟並未就因代步機車損
    壞而支出修繕費用，及支出家庭修繕費用、當月配偶無法負
    擔子女扶養費而須盡義務幫忙負擔扶養費等情事提出資料證
    明以實其說，是聲請人主張其有不可歸責事由，致履行顯有
    重大困難，尚難採信。
六、末按債務清償方案既係經當事人於消費者債務清理條例施行
    前行使選擇權所合意成立之債權契約，債務人自應受該成立
    之契約所拘束，如認該協商成立之清償方案其後有不適當履
    行之情形，仍應誠實面對債務，再循消費者債務清理條例所
    定之協商機制，誠意向債權人協商謀求更合理之清償方案，
    而非輕率毀諾，逕為聲請更生清理程序。查聲請人既於消費
    者債務清理條例施行前與債權人台新銀行等金融機構成立協
    商，約定每月償還19,033元，且已依協商方案履行，如事後
    有履行不便之情形，認清償方案應予適當調整，非不可經由
    消費者債務清理條例所規定之協商程序，再與債權人重新協
    商，訂定適當可行之清償方案。且依97年5月中華民國銀行
    公會決議，金融機構就曾經參加95年度債務協商毀諾客戶提
    供「個別協商一致性方案」或「二階段協商」等語，因認聲
    請人自當循此途徑以求解決，方符合消費者債務清理條例兼
    顧保障債權人公平受償及重建復甦債務人經濟生活之立法目
    的，是以，聲請人率予毀諾，逕為聲請本件更生，亦有不當
    。
七、綜上所述，聲請人於消費者債務清理條例施行前，既已與金
    融機構之債權人依金融主管機關協調成立之中華民國銀行公
    會會員辦理消費金融案件無擔保債務協商機制成立協商，且
    又無因不可歸責於己致履行顯有重大困難之事由，則其聲請
    更生，顯然違背消費者債務清理條例第151條第6項準用同條
    第5項前段之規定， 且上開欠缺又屬無從補正，從而，依上
    開說明，應予駁回其更生之聲請。另本件更生聲請既經駁回
    ，保全處分之聲請已無實益，爰併裁定駁回如主文。
中    華    民    國    98    年    5     月    4     日
                  民事第二庭  法  官  王國忠
上為正本係照原本作成。
如不服本裁定，應於裁定送達後10日內，以書狀向本院提出抗告
，並繳納抗告費新臺幣1千元。
中    華    民    國    98    年    5     月    4     日
                              書記官  黃敏純


司法院資訊處製作；財團法人民間司法改革基金會備份。
